【裁判字號】    98,上訴,4659
【裁判日期】    990119
【裁判案由】    違反臺灣地區與大陸地區人民關係條例
【裁判全文】
臺灣高等法院刑事判決                98年度上訴字第4659號
上  訴  人
即  被  告  甲○○
上列上訴人因違反臺灣地區與大陸地區人民關係條例案件，不服
臺灣板橋地方法院98年度訴字第2181 號，中華民國98年10月6日
第一審判決（起訴案號：臺灣板橋地方法院檢察署97年度偵字第
21700號），提起上訴，本院判決如下：
    主  文
上訴駁回。
    事  實
一、文平輝與甲○○均明知湯良英為大陸地區成年女子，欲進入
    臺灣地區從事非法打工，且文平輝並無與湯良英結婚之真意
    ，竟共同基於使湯良英非法進入臺灣地區之犯意聯絡，由甲
    ○○允諾文平輝如能使湯良英來臺工作，可依一般行情獲得
    約新臺幣（下同）5、6萬元之報酬，並即安排文平輝於民國
    97年1月間，前往大陸地區與湯良英會合，於97年1月16日，
    在大陸地區浙江省金華市公證處與湯良英辦理公證結婚登記
    ，取得該市公證處核發之結婚公證書，文平輝返臺後，於97
    年3月4日，將上開結婚公證書檢送財團法人海峽交流基金會
    （下稱海基會）辦理認證取得證明書，復於同年4月9日，至
    內政部入出國及移民署（下稱移民署）臺北縣服務站，填具
    「大陸地區人民入出臺灣地區申請書」、「保證書」、「臺
    灣地區人民申請大陸地區配偶來臺團聚資料表」，載明文平
    輝與湯良英為夫妻關係之不實內容，並由文平輝擔任保證人
    以負擔被保人湯良英進入臺灣地區之保證責任，向移民署提
    出申請湯良英入境探親團聚。嗣經移民署通知文平輝面談，
    文平輝為使能順利通過面談，乃於同年4月23 日至移民署面
    談時，提出湯良英委由不知情之成年人合成之文平輝與湯良
    英結婚及親友照片共4 幀為證，然為移民署面談人員發現上
    開照片係屬合成，未准許湯良英之申請案，使湯良英未能入
    境臺灣地區而未得逞。
二、案經內政部入出國及移民署專勤事務第一大隊臺北縣專勤隊
    移送臺灣板橋地方法院檢察署檢察官偵查起訴。
    理  由
壹、程序方面：
    按刑事訴訟法第159條第1項雖規定，被告以外之人於審判外
    之言詞或書面陳述，除法律有規定外，不得作為證據。惟同
    法第159條之5第1、2項已規定，經當事人於審判程序同意作
    為證據，法院審酌該言詞陳述或書面陳述作成時之情況，認
    為適當者，亦得為證據。又當事人、代理人或辯護人於法院
    調查證據時，知有第159條第1項不得為證據之情形，而未於
    言詞辯論終結前聲明異議者，視為有前項之同意（指同條第
    1項之同意作為證據），此乃第159條第1 項所容許，得作為
    證據之例外規定之一。查本案所據以認定被告犯罪事實之供
    述證據及非供述證據，被告及檢察官於言詞辯論終結前，均
    未就上開證據主張有刑事訴訟法第159條第1項不得為證據之
    情形，本院復審酌各該證據作成時並無違法及證明力明顯過
    低之瑕疵等情況，認為適當，是被告未爭執之供述證據及非
    供述證據，均有證據能力。
貳、實體方面：
一、訊據被告甲○○（下稱被告）雖矢口否認有何非法使大陸地
    區人民進入臺灣地區未遂犯行，並辯稱：伊本來是請章美貞
    介紹大陸朋友湯良英給伊認識要當女朋友，因伊已結婚，才
    介紹朋友文平輝認識湯良英，伊是讓他們真結婚，之後就未
    參與他們任何事情，亦不知道他們是假結婚，伊有代文平輝
    購買前往大陸地區之機票，是出於好心幫忙云云。然查：
  (一)被告與共犯文平輝如何謀議以由文平輝與大陸女子湯良英假
    結婚之方式，向移民署申請湯良英來臺依親團聚，並由文平
    輝於移民署面談時提出合成不實之結婚及親友照片，嗣經移
    民書面談人員發現而未遂等情，除經共犯文平輝於原審審理
    時坦承不諱外，並經共犯文平輝於原審審理時證稱：「（你
    和湯良英如何認識？）因為我欠人家錢，在跑路，甲○○打
    電話給我說不用跑路，他要介紹我帶大陸女子讓她過來，我
    就有錢賺」、「（你去大陸的機票錢是誰出的？）機票是甲
    ○○買的，但他說買機票的錢是大陸那邊出的」、「（當時
    你有無在臺灣辦理申請湯良英入境手續？）甲○○跟我說去
    臺北市○○○路那邊的大樓還有移民署那邊辦理湯良英要過
    來的手續，甲○○說去那邊問一下人家就會教我辦，我是自
    己一個人去」、「（為何你於警詢中稱機票費用是湯良英出
    的？）甲○○跟我說去那邊住的房間旅館、吃喝及機票費用
    都是對方出的」、「（你剛剛稱甲○○要你一個人去辦湯良
    英入境，是在何時、地告知你的？）我從大陸回來臺灣3、4
    個月後，正確時間我忘記了，我本來不想辦的，大陸那邊也
    一直打電話給我催我去辦，她要過來賺錢」、「（你是先聽
    到甲○○告訴你可以將大陸女子帶來臺灣賺錢的機會才聯絡
    到湯良英，還是先聯絡到湯良英之後甲○○才告訴你有賺錢
    的機會？）甲○○先打電話告訴我可以賺錢，剛開始甲○○
    有和湯良英聯絡，然後甲○○告訴伊什麼時候要去大陸，機
    票也是甲○○買的」、「（甲○○有無跟你說過你帶湯良英
    來臺灣工作可以獲得多少報酬？）他大概說有5、6萬元，是
    在他打電話叫我回北部的時候，我住到甲○○家時他這樣跟
    我說，當時他是說湯良英會付我這筆錢」、「（後來你有無
    自己聯絡湯良英，還是都是透過甲○○？）我過去大陸之後
    湯良英有留給我電話，在我過去大陸之前，我沒有湯良英的
    電話，是由甲○○和她聯絡」等語綦詳（見原審卷第62至67
    頁）。再衡諸共犯文平輝就其所涉本案犯行，業於原審審理
    時坦承不諱，其與被告係朋友關係，已據被告供明在卷，衡
    情應無設詞誣陷被告之必要。又參以共犯文平輝於「大陸地
    區人民入出臺灣地區申請書」上填寫之湯良英來臺地址為被
    告之住處「臺北市○○街222巷4樓」，亦有該申請書1 份在
    卷可憑（見偵查卷第20頁），顯示被告知悉共犯文平輝與湯
    良英欲以假結婚方式使湯良英進入臺灣地區，方會將湯良英
    來臺聯絡地址登記為被告住處，在在足證被告確有參與共犯
    文平輝與大陸女子湯良英以假結婚方式，使湯良英進入臺灣
    地區，並安排其前往大陸地區與湯良英辨理結婚手續等事實
    。
  (二)被告係主動要求證人章美貞介紹想嫁至臺灣地區之大陸女子
    供其認識，章美貞遂介紹湯良英與被告認識等情，已據證人
    章美貞於偵查中及原審審理時證述明確（見偵查卷第60頁、
    原審卷第69頁），又被告當時已有配偶，且因故無法前往大
    陸地區，此據被告於原審審理時供明在卷（見偵查卷第62頁
    、原審卷第67頁），則被告明知其無法前往大陸地區與當地
    女子見面與結婚，卻要求證人章美貞介紹欲嫁至臺灣之大陸
    地區女子供其認識，嗣又轉介紹予共犯文平輝，有悖常情，
    況被告確有與湯良英聯絡購買共犯文平輝前往大陸機票事宜
    ，已據證人章美貞於原審審理時證稱：甲○○跟湯良英講好
    ，甲○○說湯良英會出這筆錢，但是甲○○一直沒有拿到錢
    ，所以請伊代墊，後來伊有聯絡湯良英，湯良英說會出這筆
    錢，她匯錢給我在大陸的家屬，所以由伊交錢給甲○○等語
    明確（見原審卷第68頁），又共犯文平輝於原審審理時亦證
    稱：甲○○跟我說去大陸那邊住的房間旅館、吃喝及機票費
    用都是對方（按即湯良英）出的等語（見原審卷第64頁），
    倘被告將湯良英介紹予共犯文平輝後即未再介入，自無積極
    聯繫購買共犯文平輝前往大陸之機票，並主動告知共犯文平
    輝所有費用均會由湯良英支付之必要，是被告辯稱：伊僅介
    紹湯良英給文平輝認識，之後就未參與他們任何事情云云，
    核與事實不符。
  (三)共犯文平輝以假結婚方式使湯良英入境臺灣後可獲得之報酬
    部分，業據其於原審審理時證稱：是大陸女子來臺灣工作後
    每個月要給伊1萬元；湯良英說沒辦法一下子給伊5、6 萬元
    ，所以希望來臺灣工作後按月分期給伊等語（見原審卷第62
    、65頁），雖與其於警詢及偵查中證稱係被告承諾支付6 萬
    元酬勞等語不符（見偵查卷第7、53 頁），然共犯文平輝於
    原審審理時已明白證稱：甲○○大概說有5、6萬元報酬，是
    他在打電話叫伊回來北部的時候這樣說，當時他是說湯良英
    會付伊這筆錢等語在卷（見原審卷第66頁），足見共犯文平
    輝擔任本案人頭老公可獲取之酬勞數額係由被告告知，且衡
    諸常情，一般擔任人頭老公者所關注者為酬勞數額及最終能
    否獲取該酬勞，而非該酬勞為何人支付，是證人文平輝於警
    詢時未清楚陳述細節，僅概略稱被告甲○○將支付該酬勞云
    云，尚無矛盾之處。
  (四)此外，復有中華人民共和國浙江省金華市正信公證處結婚證
    公證書、財團法人海峽交流基金會出具之證明書、大陸地區
    人民入出臺灣地區申請書、保證書、申請大陸配偶來臺團聚
    資料表、移民署面談紀錄各1份及合成結婚及親友照片4幀在
    卷可資佐證（見偵查卷第15至30頁）。
  (五)綜上所述，被告所辯，顯係卸責飾詞，不足採信。本案被告
    與共犯文平輝共同以假結婚方式，使大陸地區女子湯良英來
    臺未遂，事證明確，被告犯行堪以認定。
二、按臺灣地區與大陸地區人民關係條例第79條第1 項對於違反
    同條例第15條第1 款所定不得使大陸地區人民非法進入臺灣
    地區之處罰，旨在防止大陸地區人民非法進入臺灣地區，以
    維護臺灣地區之安全與安定；所稱「非法」，自應從實質上
    之合法性予以判斷，凡評價上違反法秩序之方法，均屬「非
    法」。參照行政程序法第119條第1 款、第2款規定，受益人
    以詐欺、脅迫或賄賂方法，使行政機關作成行政處分者；或
    對重要事項提供不正確資料或為不完全陳述，致使行政機關
    依該資料或陳述而作成行政處分者，其信賴不值得保護。故
    在大陸地區通謀虛偽結婚，以不實之結婚證明辦理相關戶籍
    登記、入境等手續，憑以進入臺灣地區，其所持之入境許可
    文件雖係入出境主管機關所核發，形式上為合法，但因以詐
    欺方法而取得，即不具實質上之合法性，仍屬非法進入臺灣
    地區（最高法院94年度臺上第1064號判決參照）。核被告所
    為，係犯臺灣地區與大陸地區人民關係條例第79條第4 項之
    使大陸地區人民非法進入臺灣地區未遂罪。再按共同正犯之
    成立，祇須具有犯意之聯絡，行為之分擔，既不問犯罪動機
    起於何人，亦不必每一階段犯行，均經參與（最高法院34年
    上字第862 號判例參照）。被告意欲以假結婚方式，使大陸
    女子湯良英非法來臺，推由共犯文平輝擔任人頭老公，並安
    排其前往大陸地區辦理假結婚手續，嗣由共犯文平輝前往移
    民署申辦湯良英來臺手續，堪認被告就上開犯行與共犯文平
    輝有犯意聯絡及行為分擔，應依刑法第28條之規定論以共同
    正犯。又被告已著手使大陸地區女子湯良英非法進入臺灣地
    區行為之實行而不遂，為未遂犯，應依刑法第25條第2 項之
    規定，按既遂犯之刑度減輕其刑。
三、原審以被告犯罪事證明確，適用臺灣地區與大陸地區人民關
    係條例第15條第1 款、第79條第1項、第4項，刑法第11條前
    段、第28條、第25條之規定，並審酌被告前有違反麻醉藥品
    管理條例、妨害風化等犯罪紀錄，有本院被告前案紀錄表在
    卷可參，被告以假結婚之方式欲使大陸地區女子湯良英非法
    進入臺灣地區，將造成我境內治安與社會秩序之危害，兼衡
    被告係居於主導地位，及犯罪後未坦承犯行之態度等一切情
    狀量處被告有期徒刑八月，其認定事實、適用法律及量刑，
    核無違法或不當。被告猶執陳詞提起上訴，否認犯罪，為無
    理由，應予駁回。
據上論斷，應依刑事訴訟法第368條，判決如主文。
本案經檢察官郭棋湧到庭執行職務。
中    華    民    國    99    年    1     月    19    日
                  刑事第二十庭審判長法  官  楊貴雄
                                    法  官  許必奇
                                    法  官  周明鴻
以上正本證明與原本無異。
如不服本判決，應於收受送達後10日內向本院提出上訴書狀，其
未敘述上訴之理由者並得於提起上訴後10日內向本院補提理由書
（均須按他造當事人之人數附繕本）「切勿逕送上級法院」。
                                    書記官  郭彥琪
中    華    民    國    99    年    1     月    19    日


司法院資訊處製作；財團法人民間司法改革基金會備份。
